臺灣基隆地方法院民事裁定
110年度消債職聲免字第6號
聲  請  人
即  債務人  胡淑惠  

代  理  人  趙興偉律師
相  對  人
即  債權人  台新國際商業銀行股份有限公司

法定代理人  尚瑞強  
相  對  人
即  債權人  良京實業股份有限公司

法定代理人  平川秀一郎



相  對  人                      
即  債權人  萬榮行銷股份有限公司

法定代理人  許勝發  


相  對  人                      
即  債權人  新光行銷股份有限公司

法定代理人  李明新  
代  理  人  鄭穎聰  
相  對  人                      
即  債權人  臺灣銀行股份有限公司

法定代理人  邱月琴  
代  理  人  吳妙壽  
複  代理人  謝文祥  
上列聲請人即債務人因消費者債務清理事件聲請免責，本院裁定
如下：
    主  文
債務人胡淑惠應予免責。
    理  由
一、按法院為終止或終結清算程序之裁定確定後，除別有規定外
    ，應以裁定免除債務人之債務，消費者債務清理條例（下稱
    債清條例）第132條定有明文。又法院裁定開始清算程序後
    ，債務人有薪資、執行業務所得或其他固定收入，扣除自己
    及依法應受其扶養者所必要生活費用之數額後仍有餘額，而
    普通債權人之分配總額低於債務人聲請清算前二年間，可處
    分所得扣除自己及依法應受其扶養者所必要生活費用之數額
    者，法院應為不免責之裁定，但債務人證明經普通債權人全
    體同意者，不在此限，債清條例第133條亦有明定；且依債
    清條例第134條規定，債務人有下列各款情形之一者，法院
    應為不免責之裁定。但債務人證明經普通債權人全體同意者
    ，不在此限：㈠於七年內曾依破產法或本條例規定受免責。㈡
    故意隱匿、毀損應屬清算財團之財產，或為其他不利於債權
    人之處分，致債權人受有損害。㈢捏造債務或承認不真實之
    債務。㈣聲請清算前二年內，因消費奢侈商品或服務、賭博
    或其他投機行為，所負債務之總額逾聲請清算時無擔保及無
    優先權債務之半數，而生開始清算之原因。㈤於清算聲請前
    一年內，已有清算之原因，而隱瞞其事實，使他人與之為交
    易致生損害。㈥明知已有清算原因之事實，非基於本人之義
    務，而以特別利於債權人中之一人或數人為目的，提供擔保
    或消滅債務。㈦隱匿、毀棄、偽造或變造帳簿或其他會計文
    件之全部或一部，致其財產之狀況不真確。㈧故意於財產及
    收入狀況說明書為不實之記載，或有其他故意違反本條例所
    定義務之行為，致債權人受有損害，或重大延滯程序。第按
    債清條例之立法目的，在於使陷於經濟上困境之消費者，得
    分別情形，適用債清條例所定重建型債務清理程序（更生）
    或清算型債務清理程序（清算）清理債務，藉以妥適調整債
    務人與債權人乃至其他利害關係人之權利義務關係，除保障
    債權人之公平受償，尤重謀求消費者經濟生活之更生機會，
    從而健全社會經濟之發展，是債清條例所採之免責主義，乃
    以「免責為原則，不免責為例外」，亦即，除有債清條例第
    133條、第134條所規定不予免責之情形外，就債務人未清償
    之債務原則上採免責主義。
二、聲請人即債務人於民國109年8月7日聲請清算，經本院於110
    年4月19日，以109年度消債清字第22號裁定債務人於同日上
    午10時開始清算程序，並同時終止清算程序。此悉經本院職
    權核閱上揭案卷確認無訛。
三、本院於清算程序終止後，曾函請債權人就債務人應否免責表
    示意見，並依債清條例第136條第1項規定，通知債務人、債
    權人於110年6月30日上午11時35分到場陳述；惟適逢全國CO
    VID-19疫情擴散，舉凡交通移動、往來接觸均有染疫之風險
    ，為期落實防疫優先之原則，本院乃以電話徵詢債務人與全
    體債權人之意見，經債務人與全體債權人明示彼等均「不到
    場」，有債務人回傳本院之意見表、本院公務電話紀錄以及
    債權人提出之陳報書狀在卷可稽，因本件尚「非」訴訟事件
    ，並無一定必須踐行之開庭程序，為予當事人防疫之充分準
    備，本院乃聽取兩造之上開意見，取消旨揭訊問期日。而債
    權人就本件應否免責，則係以書狀陳報其意見如下：
  ㈠台新國際商業銀行股份有限公司：
　　債權人不同意免責，尚請職權調查本件有無債清條例第133
    條、第134條規定之不免責事由。
  ㈡良京實業股份有限公司：
　　尚請職權調查本件有無債清條例第133條、第134條規定之不
    免責事由；倘若債務人查有不免責之事由，債權人當然不同
    意免責。
  ㈢萬榮行銷股份有限公司：
    債權人無意見。
  ㈣新光行銷股份有限公司：
　　尚請職權調查本件有無債清條例第133條、第134條規定之不
    免責事由。
  ㈤臺灣銀行股份有限公司：
　　債權人受償金額與債權總額不成比例，且債務人係因子女就
    學貸款而負連帶清償之責，若是准予免責，無非認同債務人
    迴避父母責任以致有悖人倫，故債權人不同意免責。
四、本院綜合債務人、債權人之意見及卷內事證，依債清條例第
    133條、第134條之規定，逐項審查如下：
  ㈠關於債清條例第133條之不免責事由：
　　按法院為終止或終結清算程序之裁定確定後，除別有規定外
    ，應以裁定免除債務人之債務。債清條例第132條定有明文
    。而債清條例第133條不免責事由，適用要件包括：⑴「債務
    人於法院裁定開始清算程序後，『有』薪資、執行業務所得或
    其他固定收入」；⑵「上開固定收入扣除自己及依法應受其
    扶養者所必要生活費用之數額以後，仍有餘額」；⑶「普通
    債權人之分配總額，低於債務人聲請清算前兩年間，可處分
    所得扣除自己及依法應受其扶養者所必要生活費用之數額」
    。查本院核閱債務人清算事件之卷證資料，參照債務人提出
    之綜合所得稅各類所得資料清單（109年度司消債調字第73
    號卷第21頁至第23頁）、全國財產稅總歸戶財產查詢清單（
    同上卷第25頁）、診斷證明書（109年度消債清字第22號卷
    第119頁），客觀上可知，債務人主張「其於107年間，因腰
    椎薦脊椎滑脫併神經壓迫，於國防醫學院三軍總醫院開刀，
    此後即失業（無工作）迄今」乙情，應堪採信，是債務人經
    本院裁定開始清算程序之時（110年4月19日），並「無」薪
    資、執行業務所得或其他固定之收入，遑論扣除必要生活費
    用以後猶有剩餘，故本件情形已與旨揭不免責要件⑴⑵所示情
    節不合。再者，本件普通債權人固因本件清算程序之終止，
    而未獲得任何金額之分配（債權人分配總額為0元），惟債
    務人既自107年失業迄今，則其聲請清算前兩年間，當然亦
    無任何「可處分所得」之可言，遑論於扣除自己必要生活費
    用以後，猶有「高於普通債權人分配總額（0元）」之剩餘
    ，故本件情形亦與旨揭不免責要件⑶所示情節不合。從而，
    本件首即查無債清條例第133條不免責規定之適用。
  ㈡關於債清條例第134 條之不免責事由：
　　債權人雖稱本件不應免責，然則俱未予說明本件合致於債清
    條例第134條之「具體事實」，遑論針對該等「未經說明」
    之「具體事實」，提出足佐其主張為真之適切證據；按關於
    更生或清算之程序，除本條例別有規定外，準用民事訴訟法
    之規定，債清條例第15條定有明文，而民事訴訟法第277條
    前段則明定，當事人主張有利於己之事實者，就其事實有舉
    證之責任；基此，債權人於消費者債務清理事件，如主張債
    務人有債清條例第134條所列各款不免責事由，則其當然必
    須指出「足可評價為該款事由之具體事實」，再針對其主張
    之「具體事實」，提出足相適應之證據資料，否則，即難謂
    債權人已盡具體化之義務，法院亦無由憑以審酌其主張有無
    根據、可否成立。本件債權人固指債務人不應免責，然其既
    未表明足可該當債清條例第134條之「具體事實」，亦未針
    對其「未曾說明」之「具體事實」，提出足供查考之證據資
    料，兼之本院核閱債務人清算事件之全案卷證，亦未見債務
    人有何債清條例第134條所列各款之不免責事由可指，參互
    以觀，本件亦難認債務人有何債清條例第134條規定之不免
    責事由可指。
  ㈢結論：
　　債務人業經本院為清算程序終止之裁定確定，且債務人雖未
    能提出普通債權人全體同意其免責之證明，然因債務人核無
    債清條例第133條、第134條所規定之不免責事由，是回歸債
    清條例第132條之原則性規定，無論債權人之受償比例為何
    ，本院均應就債務人為免責裁定之諭知。爰裁定如主文。
中　　華　　民　　國　　110 　年　　6 　　月　　21　　日
                  民事庭法  官   王慧惠
以上正本係照原本作成。　　　　　　　　　   
如對本裁定抗告，應於本裁定送達後10日內，向本院提出抗告狀
，並繳納抗告費新臺幣1000元，抗告於本院合議庭。
中　　華　　民　　國　　110 　年　　6 　　月　　21　　日
                        書記官   姚安儒